最高法院民事判決　　　　　　　九十四年度台上字第七六九號
　　上　訴　人　甲○○
　　　　　　　　　　　　之1號.
　　　　　　　　丙○○
　　　　　　　　乙○○
　　共　　　同
　　訴訟代理人　王年柿律師
　　上　訴　人　戊○○
　　　　　　　　丁○○
　　　　　　　　己○○
　　　　　　　　庚○○
　　共　　　同
　　訴訟代理人　陳鄭權律師
上列當事人間租佃爭議事件，兩造對於中華民國九十二年七月八
日台灣高等法院第二審判決（九十一年度上字第一○一七號），
各自提起上訴，本院判決如下：
    主  文
原判決關於：(一)駁回上訴人甲○○、丙○○、乙○○請求上訴人
戊○○、丁○○、己○○、庚○○共同給付坐落桃園縣中壢市○
○段第一二一七之一地號土地補償費本息之訴；(二)駁回上訴人甲
○○、丙○○、乙○○關於請求本金新台幣陸佰肆拾參萬柒仟零
柒拾貳元部分利息之訴；(三)命上訴人戊○○、丁○○、己○○、
庚○○給付新台幣陸佰肆拾參萬柒仟零柒拾貳元及上訴人甲○○
、丙○○、乙○○應於上訴人戊○○、丁○○、己○○、庚○○
給付新台幣陸佰肆拾參萬柒仟零柒拾貳元同時返還如原判決附表
二所示土地，暨該訴訟費用部分廢棄，發回台灣高等法院。
上訴人甲○○、丙○○、乙○○其他上訴駁回。
第三審訴訟費用關於上訴駁回部分，由上訴人甲○○、丙○○、
乙○○負擔。
    理  由
本件上訴人甲○○、丙○○、乙○○（下稱甲○○等三人）主張
：對造上訴人戊○○、丁○○、己○○、庚○○（下稱戊○○等
四人）將渠等共有坐落桃園縣中壢市○○段（下同）第一○八之
四、一○八之五、一○九之七、一○九之九、一○三、一○五之
一地號等六筆土地（嗣經重測及分割，增為一二一七、一二一七
之一、一四七六、一四七六之一、一四七六之二、一三六○、一
三六○之一、一三六○之二、一三六○之三、一三六○之四、一
三六○之五、一三六○之六、一五二四、一五二四之一、一五二
四之二、一五二四之三、一五二四之四、一五二四之五、一五二
四之六、一五二四之七、一五二四之八、一五二四之九、一五五
○、一五五○之一、一五五○之二、一五五○之三地號等二十六
筆土地，如原判決附表一所示），於民國四十四年一月一日共同
出租予伊父陳瑞統耕作，訂有私有耕地租約，陳瑞統已於八十二
年十一月七日死亡，承租權由伊繼承，八十三年十一月十九日伊
向桃園縣中壢市耕地租佃委員會申請調解，請求戊○○等四人協
同辦理變更伊為承租人之登記，經其以系爭土地已依法編定為住
宅、商業區○道路用地、機關用地及停車場用地主張終止租約，
不再續租；關此租佃爭議，經調解、調處不成立後，移送法院審
判結果，認定其中除一五五○、一五五○之一、一五五○之二、
一五五○之三號四筆建地，為承租人居住而由出租人附帶提供者
、及一筆農地部分應續訂租約外，其餘如原判決附表二所示二十
一筆土地之租賃關係，經戊○○等四人依耕地三七五減租條例第
十七條第一項第五款規定於八十五年九月二十五日終止，伊依同
法條第二項第三款之規定，自得請求戊○○等四人給付依八十五
年九月二十五日當期公告現值計算二十一筆土地之補償費新台幣
（下同）五千七百六十三萬六千零六十四元及自八十五年九月二
十五日起至清償日止，按週年利率百分之五計算之利息（第一審
判決命戊○○等四人共同給付甲○○等三人七百七十八萬七千七
百二十五元，及戊○○、丁○○、己○○自九十年八月十七日起
、庚○○自九十年八月十八日起，均至清償日止，按年息百分之
五計算之利息，而駁回甲○○等三人其餘之訴，兩造各自就其不
利部分之判決，聲明不服，提起第二審上訴；原審將第一審所為
命戊○○等四人給付逾六百四十三萬七千零七十二元部分廢棄，
改判駁回甲○○等三人該部分之訴，並駁回甲○○等三人之上訴
及戊○○等四人其餘之上訴。甲○○等三人、戊○○等四人就其
敗訴部分，各自聲明不服，提起第三審上訴）。
上訴人戊○○等四人則以：系爭土地於七十二年九月十三日即已
變更為非耕地使用，兩造於八十年一月一日租約訂立時，既非屬
耕地，甲○○等三人依耕地三七五減租條例請求補償金，並無理
由；又租約中一○八之四、一○八之五地號（即重測後之一二一
七之一地號）於地籍中並無記載，早在四十四年間，即被軍方以
鐵絲網圍作軍用基地，甲○○等三人亦自承自該年起即未耕作，
又一○三地號土地為溜地，係供灌溉而非供耕作使用，不得請求
補償費；伊未收回土地得有實際利益前，即令伊補償七百七十八
萬元，加上訴訟期間之利息，不符立法本意，應待出租人收回土
地，方有補償承租人之必要，兩者應係立於對待給付之關係，伊
依法行使同時履行抗辯；再者，本件終止租約之補償金，因兩造
間之爭執而未確定，承租人要求給付金額達五千七百餘萬元，補
償金額不確定之延誤責任，應由承租人負擔，出租人不負遲延責
任等語，資為抗辯。
原審以：戊○○等四人將其與訴外人廖玉寶共有坐落桃園縣中壢
市○○段一○八之四、一○八之五、一○九之七、一○九之九、
一○三、一○五之一地號六筆土地（嗣經重測及分割增為如附表
一所示之二十六筆土地），於四十四年一月一日出租給陳瑞統，
訂立耕地三七五租約，陳瑞統去世後，承租權由甲○○等三人繼
承，甲○○等三人請求出租人變更之租約登記，戊○○等四人則
以租地於七十二年間經依法編定為住宅區○道路用地、商業、機
關用地為由，依耕地三七五減租條例第十七條第一項第五款規定
終止耕地租約，雙方涉訟結果，經判決確定如原判決附表二所示
二十一筆土地，於八十五年九月二十五日已生終止租約之效力等
情，為兩造所不爭。系爭土地固於七十二年九月十三日分別經變
更為道路、住宅、商業、機關用地及停車場用地，惟兩造於八十
年一月一日訂立租約時，係延續陳瑞統自四十四年一月一日起與
戊○○等四人訂定之耕地三七五租約而來，甲○○等三人繼為承
租人之地位，繼續承租耕作農作物。耕地租賃，係以支付地租而
耕作他人之農地為要件，而所謂耕作，指目的在定期（按季、按
年）收穫，而施人工於他人之土地以栽培農作物而言，是否耕地
租賃，非以地目為準，而以實際上是否在農地上栽培農作物為準
。本件甲○○等三人繼承陳瑞統為承租人，繼續在承租之農地栽
培農作物，該承租之土地即係耕地，而有耕地三七五減租條例之
適用，戊○○等四人單以地目經依法編定為非耕地，謂系爭租約
非耕地租約，並不足採。戊○○等四人未舉證證明系爭土地於訂
立租約時，非作為栽培農作物使用，堪認土地仍為從來耕地之使
用，況且系爭土地是否有耕地三七五減租條例之適用，於兩造前
述終止租約訴訟中已經認定，戊○○等四人猶爭執本件土地非耕
地，洵不足採。原第一○三地號「溜」地目土地（重測分割後為
一五二四地號等十筆土地），甲○○等三人已自承係供蓄水灌溉
使用（非供漁業養殖使用），既非以施人工於土地以栽培農作物
之情形，顯非耕地。再兩造間原訂耕地租約記載租額為「實物一
一四一台斤」，即每年支付一千一百四十一台斤之榖物，而耕地
部分之租賃面積共為○點五七四六甲，依規定其收穫總量為三千
零四十五台斤，承租人需付千分之三百七十五應為一千一百四十
一台斤，甲○○等三人支付之租金並未包含租約所載之「池」（
溜）、「建」部分；惟佃農係經濟上之弱者，其為耕作即需灌溉
，且尚有工作後居住處所之問題，故耕地租佃有出租人無條件提
供農舍予承租人使用之情形，觀耕地三七五減租條例第十二條規
定即明；農舍既可無條件提供，則水源之共用或無償提供，亦屬
可能。甲○○等三人未能證明就「池」（溜）部分繳納租金，堪
信戊○○等四人指系爭租約所載之「池」部分係供承租人用水而
附帶提供等情，可信屬實。則出租人併同耕地收回上開土地，自
無耕地三七五減租條例第十七條第二項規定補償之適用。一○八
之四、一○八之五地號（即重測後一二一七之一地號）土地，已
經兩造前終止租約訴訟判決為租約所定耕地之一部確定，戊○○
等四人猶爭執其非承租範圍，即無可採；然該土地自四十多年以
來，大部分即為軍方鐵絲網圍住，甲○○等三人之父陳瑞統即無
法進入耕作，該土地雖係租約記載之承租地，實際上並無耕作，
依耕地三七五減租條例第十七條第二項規定補償費之精神，應係
對承租人所耕作之土地為補償，對於名為耕地租約範圍內之土地
，而實非承作耕種之土地，承租人應無要求補償費之餘地。戊○
○等四人辯稱：一二一七之一號土地不必給付承租人補償費云云
，應屬可採。兩造間之系爭耕地租約係八十五年九月二十五日終
止，應依耕地三七五減租條例第十七條第二項第三款規定，以八
十五年九月當期之土地公告現值減除土地增值稅計算本件補償金
。以向桃園縣政府稅捐稽徵處函查系爭土地於八十五年九月當期
之公告現值及物價指數預估土地增值稅並為計算，除溜地、一二
一七之一號土地外，出租人應給付之補償金及計算式詳如原判決
附表三所示，計共六百四十三萬七千零七十二元。甲○○等三人
雖主張：依最高法院八十三年台上字第二四○○號判例，承租人
請求補償，與出租人之收回耕地，並非立於對待給付之關係，不
生同時履行抗辯問題云云。惟該判例係就出租人收回耕地時，承
租人以出租人應給付補償金作同時履行抗辯，與本件情形係承租
人請求補償金，出租人以耕地應返還為同時履行抗辯，兩者並不
相同。其最主要之不同點，在於出租人終止租約收回耕地時，因
承租人有先為返還耕地之義務，承租人不能以補償金為同時履行
抗辯；本件情形正好相反，出租人於終止租約後，並未請求返還
耕地，於承租人請求補償金之時，為同時履行抗辯，核其情形，
既承租人有先為返還耕地之義務，則於承租人請求補償金之時，
出租人就返還耕地之部分為同時履行抗辯，不過是縮小自己之請
求而僅作為抗辯，即無不准其抗辯之理。戊○○等四人抗辯：補
償金於承租人甲○○等三人返還系爭耕地時給付云云，應予准許
。末按民法第二百三十三條第一項前段規定，遲延之債務，以支
付金錢為標的者，債權人得請求依法定利率計算之遲延利息。遲
延利息之給付，以支付金錢有遲延之情形，如前所述，承租人有
先為返還耕地之義務，於承租人請求補償金之時，出租人可就返
還耕地主張同時履行抗辯，因此，出租人之補償金給付義務尚無
陷於遲延之問題，甲○○等三人請求遲延利息，並無依據，不能
准許。因而將第一審所為命戊○○等四人給付甲○○等三人超過
六百四十三萬七千零七十二元部分之判決廢棄，改判駁回甲○○
等三人該部分之訴，並駁回戊○○等四人其餘之上訴；維持第一
審所為甲○○等三人敗訴之判決，駁回其上訴；及諭示戊○○等
四人給付甲○○等三人六百四十三萬七千零七十二元之同時，甲
○○等三人應返還如原判決附表二所示土地給戊○○等四人。
廢棄發回部分：
一、關於駁回上訴人甲○○等三人請求第一二一七之一地號土地
補償費本息之訴部分：查第一二一七之一地號土地，自四十多年
來，「大部分」為軍方鐵絲網圍住，甲○○等三人之父陳瑞統即
無法進入耕作，為原審確定之事實。果爾，上訴人甲○○等三人
或其父陳瑞統所無法耕作部分之土地，應僅只軍方以鐵絲網圍住
部分之土地而已。若此，第一二一七之一地號土地未經軍方鐵絲
網圍住之部分，甲○○等三人或其父陳瑞統是否耕作？倘是，可
否認該耕作部分非甲○○等三人之承租地，而不得依耕地三七五
減租條例第十七條第二項第三款請求補償金？原審並未調查審認
，即謂第一二一七之一地號全筆土地雖係耕地租約記載之承租地
，實際上承租人並未耕作，而為上訴人甲○○等三人不利之論斷
，於法自屬不合。上訴人甲○○等三人指摘原判決關此部分為不
當，聲明廢棄，非無理由。
二、關於駁回命上訴人戊○○等四人給付六百四十三萬七千零七
十二元之上訴及命上訴人甲○○等三人為對待給付，暨駁回上訴
人甲○○等三人請求本金六百四十三萬七千零七十二元之利息之
訴部分：按所謂同時履行之抗辯，乃係基於雙務契約而發生，倘
雙方之債務，非本於同一之雙務契約而發生，縱令雙方債務在事
實上有密切之關係，或雙方之債務雖因同一之雙務契約而發生，
然其一方之給付，與他方之給付，並非立於互為對待給付之關係
者，均不能發生同時履行之抗辯（本院五十九年台上字第八五○
號判例參照）。次按耕地三七五減租條例第十七條第二項規定之
補償，與同條第一項第五款所規定之終止租約收回耕地，並非立
於互為對待給付之關係，自不發生同時履行抗辯問題（本院八十
三年台上字第二四○○號判例參照）。查耕地三七五減租條例第
十七條第二項規定：「依前項第五款規定終止租約時，除法律另
有規定外，出租人應給予承租人左列補償：一、承租人改良土地
所支付之費用，但以未失效能部分之價值為限。二、尚未收穫農
作物之價額。三、終止租約當期之公告土地現值，減除土地增值
稅後餘額三分之一。」，係針對出租人依同條第一項第五款規定
終止租約時，應由出租人給予承租人補償之規定。復按實施都市
平均地權條例第七十六條第一項固規定，出租耕地經依法編為建
築用地者，出租人為收回自行建築或出售作為建築使用時，得終
止租約。而耕地三七五減租條例第一條規定：耕地之租佃依本條
例之規定，本條例未規定者，依土地法及其他法律之規定，則關
於耕地經依法編定或變更為非耕地使用時，得終止租約，同條例
第十七條第一項第五款及第二項既已設有特別規定，自應優先適
用。申言之，耕地租約在租賃期限未屆滿前，經依法編定或變更
為非耕地使用時，出租人得予以終止租約，但應給予承租人補償
。故承租人請求出租人補償，以租約經出租人依該條第一項第五
款規定終止為前提而已，並非承租人有先為返還耕地義務之規定
。乃原審未察，遽認承租人有先為返還耕地之義務，就本件命上
訴人戊○○等四人依耕地三七五減租條例第十七條第二項規定所
為補償金之本案給付，依戊○○等四人為返還耕地之同時履行抗
辯，而為命甲○○等三人應為返還土地對待給付之論斷，於法即
有未合。再者，倘出租人依此規定終止租約，即應給予承租人補
償，經承租人請求給付而未為給付，於承租人並無先返還耕地義
務時，出租人是否負遲延責任？不無研求之餘地。上訴人甲○○
等三人、上訴人戊○○等四人上訴論旨，執以指摘原判決關此部
分為不當，聲明廢棄，難謂無理由。又上訴人雖僅就命其對待給
付部分，提起上訴，惟命為對待給付之判決，係將本案給付附加
對待給付之條件，對待給付並非訴訟標的，本案給付始為訴訟標
的，故本案給付與對待給付具有不可分之關係，對待給付部分如
無可維持，本案給付部分應併予廢棄（本院八十三年台上字第三
○三九號判例參照）。本件命甲○○等三人同時返還原判決附表
二所示土地之對待給付，既屬無可維持，本案命戊○○等四人給
付補償金部分，自應併予廢棄，以期適法。末查，卷附土地登記
謄本登載，第一四七六之一地號土地於八十四年五月十一日因分
割增加第一四七六之三地號土地（見一審卷第六八頁），該地號
土地是否亦係甲○○等三人之承租地？是否亦經戊○○等四人終
止耕地租約收回？而戊○○等四人要求返還原判決附表二所示之
土地之同時履行抗辯，是否包括在內？有待闡明澄清。案經發回
，併予指明。
上訴駁回部分：
原審以原第一○三地號「溜」地目土地部分，係為供水而附帶提
供，非供耕作使用，並非耕地，該部分土地無耕地三七五減租條
例第十七條第二項之適用，戊○○等四人不負給付補償金義務為
由，維持第一審所為甲○○等三人該部分敗訴之判決，駁回其該
部分之上訴，經核尚無違誤。上訴人甲○○等三人上訴論旨，指
摘此部分為不當，聲明廢棄，難謂有理由。
據上論結，本件上訴人甲○○等三人之上訴為一部有理由，一部
無理由；上訴人戊○○等四人之上訴，為有理由。依民事訴訟法
第四百七十七條第一項、第四百七十八條第二項、第四百八十一
條、第四百四十九條第一項、第七十八條，判決如主文。
中　　華　　民　　國　九十四　年　　四　　月　二十八　日
                      最高法院民事第七庭
                          審判長法官  許　朝　雄
                                法官  謝　正　勝
                                法官  劉　福　來
                                法官  鄭　玉　山
                                法官  吳　麗　女
      本件正本證明與原本無異
                                      書  記  官
中　　華　　民　　國　九十四　年　　五　　月　 十二 　日
                                                      Ｃ
